臺灣新竹地方法院民事判決　九十一年度竹簡字第二六號
　　原　　　告　乙○○○○○○.
　　被　　　告　甲○○
右當事人間損害賠償事件，本院判決如左：
    主      文
被告應給付原告新台幣貳拾伍萬元及自民國八十九年三月十日起至清償日止按年息百
分之五計算之利息。
原告其餘之訴駁回。
訴訟費用由被告負擔四十分之二十五，餘由原告負擔。
本判決第一項於原告以新台幣捌萬仟元或同額之新竹國際商業銀行定期存單供擔保
後得假執行。
原告其餘假執行之聲請駁回。
    事實及理由
一、原告之聲明：求為判決被告應給付原告新台幣（下同）四十萬元及自民國（下同
    ）八十九年三月十日起至清償日止按年息百分之五計算之利息；另為以現金或同
    額之新竹國際商業銀行定期存單供擔保為條件之假執行宣告。
二、事實摘要：
（一）原告主張被告明知其並非「吳金陸」本人，當訴外人吳成龍向被告表示車號Ｇ
      五－六六六０號自用小客車係其兄吳金陸所有，其因缺錢花用，希望被告能幫
      忙佯裝係「吳金陸」本人，以便向當舖典當該車，而被告亦知悉此係違法，竟
      共同意圖不法所有，乃先返家拿取一張自己之二吋照片交給訴外人吳成龍，再
      由訴外人吳成龍將吳金陸之身分證上之相片撕下，換貼上被告之照片，並隨即
      至新竹市警察局第三分局附近之書局影印而變造該枚身分證後，於八十九年三
      月十日下午，由被告持變造後之吳金陸身分證影本一枚及上開自用小客車汽車
      行照、汽車新領牌照登記書等證件原本，進入原告位於桃園縣楊梅鎮○○路六
      十六號之當鋪，被告並出示前述證件資料及遭變造之吳金陸身分證影本一枚予
      原告之店員方綮璿（原名：方耀仁），佯稱其即係吳金陸本人，要將前開自用
      小客車辦理質押，方綮璿因認該自小客車確有價值典當，且誤以為被告即係吳
      金陸本人，經向監理機關查詢該自用小客車並無任何失竊報案紀錄後，遂要求
      被告填寫押當車輛借用切結書、汽車買賣合約書、授權書、自願書、委託結書
      、借款收據、當票及本票等文件，並同意前開自用小客車以二十五萬元予以收
      當，並當場交付被告受領。詎料訴外人吳金陸於八十九年三月十四日竟指稱原
      告收受贓物，原告初時深感不解，幾經詢問方知訴外人吳金陸所有之前開自用
      小客車已於多日前遭竊，而當日至原告處典當之人並非吳金陸本人，實際係被
      告，且訴外人吳金陸之身分證亦係被告所變造，原告始知已遭被告詐騙，而前
      開自用小客車亦經吳金陸取回，是被告之所為業已對原告構成侵權行為自明，
      從而被告自應將向原告詐騙取得之二十五萬元返還。又原告之人員方綮璿因前
      開事件至警局製作筆錄時，竟遭警局之承辦員警加以百般侮辱，並令其按捺指
      紋，而原告更因此往返奔波於警局、地檢署及本院等，原告除感當鋪名譽受損
      外，在精神上更受有莫大之痛苦；而按人格權受侵害時，得請求法院除去其侵
      害，有侵害之虞者，得請求防止之；另有前開情形，以法律有特別規定者為限
      ，得請求損害賠償或慰撫金；又不法侵害他人之身體、健康、名譽、自由、信
      用、隱私、貞操或不法侵害其他人格法益而情節重大者，被害人雖非財產上之
      損失，亦得請求賠償相當之金額，民法第十八條、第一百九十五條第一項前段
      分別定有明文；因原告遭被告詐騙行為遭警方誤解而受有人格權之損害，依法
      亦得向被告請求十五萬元之精神賠償。綜上所述，合計被告應賠償原告四十萬
      元。
（二）被告則未於言詞辯論期日到場，僅以書狀表示其就本件並無所答辯，亦無出庭
      辯論之需要，並尊重本院依法所為之判決等情。
三、程序方面：
    本件被告經合法通知，未於言詞辯論期日到場，核無民事訴訟法第三百八十六條
    各款所列情形，爰依原告聲請，由其一造辯論而為判決。
四、本院之判斷：
（一）原告主張被告明知其並非「吳金陸」本人，竟意圖不法之所有，於八十九年三
      月十日下午，持貼上其相片而經變造之「吳金陸」身分證及上開自用小客車汽
      車行照、汽車新領牌照登記書等證件原本，至原告之當鋪，佯稱其即係「吳金
      陸」本人，並出示前述證件資料及遭變造之吳金陸身分證影本予原告之店員方
      綮璿，要將前開自用小客車辦理質押，使原告之店員方綮璿陷於錯誤，認該自
      用小客車確有價值，且誤認被告即係吳金陸本人，在向監理機關查詢並無任何
      失竊報案紀錄且完備典當之程序後，將典當前開自用小客車之二十五萬元當場
      交付被告受領，嗣因吳金陸將其所有前開自用小客車報案失竊，且指稱至原告
      處典當之人並非吳金陸本人，而留存在原告處之身分證亦係被變造，以致前開
      自用小客車遭吳金陸取回，原告始知遭被告詐騙之事實，業據提出遭變造之「
      吳金陸」身分證、行車執照、押當車輛借用切結書、汽車買賣合約書、授權書
      、自願書、委託切結書、借款收據、台灣新竹地方法院檢察署九十年度偵字第
      一六０號起訴書各一份為證；核與證人即原告之店員方綮璿於前開刑事案件中
      證述情節相符；而被告就前開持訴外人吳成龍變造之吳金陸身分證，至原告當
      鋪佯稱其即係吳金陸本人，而要質押典當車號Ｇ五－六六六０號自用小客車，
      並自原告處取得二十五萬元等情，亦已於前開行為所涉刑事偽造文書等案件中
      所自承，並據本院調取本院刑事庭九十年度訴字第三六八號偽造文書等刑案卷
      （含台灣新竹地方法院檢察署九十年度偵字第一六０號偵查卷）查核屬實。另
      查上開押當車輛借用切結書、汽車買賣合約書、授權書、自願書、委託切結書
      、借款收據、當票與本票等文件上所留下之指印，經內政部警政署刑事警察局
      進行指紋鑑定結果，認前開自願書、借款收據、授權書及當票上之指紋均為同
      一手指所捺印，另輸入電腦比對再由人工確認結果，與檔存被告指紋卡之左拇
      指指紋相符，亦有內政部警政署刑事警察局八十九年四月十二日局紋字第三九
      五號鑑定書一份附於前開刑案偵查卷可考，而被告經通知表示無出庭辯論之必
      要，亦未為任何爭執，自堪信原告此部分之主張為真實。
（二）按因故意或過失，不法侵害他人之權利者，負損害賠償責任，民法第一百八十
      四條第一項前段定有明文。查本件基於前述，被告係意圖不法之所有，持變造
      之「吳金陸」身分證，佯稱其即為吳金陸本人，並持前開自用小客車之相關文
      件，至原告當鋪辦理質押典當，使原告之店員方綮璿陷於錯誤，而同意以二十
      五萬元收當，被告因而向原告詐得二十五萬元，而被告用以典當之前開自用小
      客車又遭吳金陸取回，造成原告受有損害，從而原告依據侵權行為法律關係，
      請求被告賠償其所受之損害，自屬有據。次依前述，被告既係以不實之手段，
      使原告當鋪之職員陷於錯誤交付二十五萬元，則原告據此請求被告賠償此部分
      所受損害二十五萬元，即屬有理由，應予准許。又按負損害賠償責任者，除法
      律另有規定或契約另有訂定外，應回復他方損害發生前之原狀；因回復原狀而
      應給付金錢者，自損害發生時起，加給利息，民法第二百一十三條第一、二項
      定有明文；查本件原告因受被告前開詐欺之侵權行為，以致陷於錯誤交付被告
      二十五萬元，而受有此部分損害，則原告請求被告賠償此二十五萬元以回復原
      狀時，自得請求自損害發生時起，加給利息；次查原告係於八十九年三月十日
      給付被告二十五萬元而受有損害，則原告主張前開二十五萬元部分，被告應另
      賠償自損害發生時即八十九年三月十日起至清償日止按法定週年利率百分之五
      計算之利息部分，亦屬有據，應予准許。
（三）至原告另主張因被告前開詐欺等侵權行為結果，以致原告之職員方綮璿因前開
      事件至警局製作筆錄時，竟遭承辦員警加以侮辱，並令按捺指紋，而原告更因
      此往返奔波於警局、地檢署及本院等，原告除感當鋪名譽受損外，在精神上更
      受有莫大之痛苦，原告自得依據民法第一百九十五條第一項規定請求被告賠償
      精神損失賠償金十五萬元云云。惟查原告就其當鋪名譽究竟有何因被告之前開
      詐欺等行為而受有損害，並未舉證以明；且原告當鋪既係獨資商號，而獨資商
      號本身並無心靈感受及知覺作用，自無感受精神上痛苦之可言，是獨資商號就
      其聲譽所受之侵害，並無從就其非財產上之損害，請求賠償相當之金額；且查
      商號無論係獨資或合夥，均係以該商號名稱進行各項商業活動，而無論就與之
      為法律行為之人或其他第三人之認知，在一般觀念，並非將該商號與其負責人
      視為一體，僅因獨資商號在實體法上尚不得為權利義務之主體，因此並不具民
      事訴訟法之當事人能力，而認應由獨資商號之負責人為當事人，進行訴訟行為
      ，惟此並非即謂商號所受之名譽損害，就其負責人之實體法上之名譽權亦因此
      受到侵害；雖衡情法人、商號之聲譽如遭毀損，其商號內成員（含負責人）均
      有可能因此感受精神上之痛楚，此諸如失竊名貴古董之主人般，惟因並非其本
      人之名譽受到毀壞，衡諸我民法第一百九十五條之立法意旨，自不能因此以其
      個人主觀上感受之痛楚加以主張賠償相當之金額；從而參諸上開說明，縱令原
      告當鋪因被告前開詐欺等行為而有名譽受損，亦無從因此請求精神上損害賠償
      。原告雖又主張其職員方綮璿因被告前開詐欺等侵權行為，以致至警局製作筆
      錄時，竟遭承辦員警加以侮辱，並令按捺指紋云云；惟查本件係被告持變造之
      身分證件至原告當舖辦理質押典當，而當警局接獲吳金陸報案失竊前開自用小
      客車時，自會向辦理收當之原告當鋪職員為查證，俾進一步查出真正之行為人
      即被告，故警局通知原告當鋪職員方綮璿到警局製作筆錄，本屬必要之調查行
      為；且縱如原告主張其當鋪職員方綮璿至警局製作筆錄時受到承辦警員之侮辱
      等情屬實，亦僅係方綮璿是否得另向該警員請求賠償之問題，尚無從即謂此部
      分所受損害與被告前開詐欺侵權行為有何因果關係，且亦非原告於本件訴訟所
      得主張。至於原告主張其後對被告提出刑事詐欺等告訴，因而需奔波於警局、
      檢察署、本院等，耗費諸多心力云云；惟查此部分縱認原告受有損害，惟亦無
      從證明係因被告前開詐欺等犯罪直接所生之損害，且原告亦未說明被告之前開
      詐欺行為究如何侵害原告之名譽、信用情事，而造成此部分精神之損害，從而
      原告請求被告此部分亦應賠償其精神慰撫金十五萬元及法定遲延利息云云，則
      屬無理由，應予駁回。
（四）綜上所述，本件原告依據侵權行為之法律關係請求被告給付在二十五萬元範圍
      及該部分金額自八十九年三月十日起至清償日止，按法定週年利率百分之五計
      算之利息部分，為有理由，應予准許；至逾上開範圍部分，為無理由，應予駁
      回。
五、假執行之宣告：
    原告陳明願供擔保，聲請宣告假執行，經核其勝訴部分，尚無不合，爰酌定相當
    擔保金額准許之；至原告敗訴部分，其訴既經駁回，其假執行之聲請亦失所依附
    ，應併予駁回。
六、結論：本件原告之訴為一部有理由，一部無理由，依民事訴訟法第四百三十六條
    第二項、第三百八十五條第一項前段、第七十九條但書、第三百九十條第二項，
    判決如主文。
中　　　華　　　民　　　國　　九十一　　年　　　八　　　月　　　九　　　日
                                  臺灣新竹地方法院新竹簡易庭
~B法　　　官　李承訓
右為正本係照原本作成。
如對本判決上訴，須於判決送達後廿日內向本院提出上訴狀。
~B法院書記官　吳玉蘭
中　　　華　　　民　　　國　　九十一　　年　　　八　　　月　　　九　　　日
